【裁判字號】    89,上易,3923
【裁判日期】    890926
【裁判案由】    詐欺等
【裁判全文】
臺灣高等法院刑事判決                  八十九年度上易字第三九二三號
    上  訴  人  臺灣臺北地方法院檢察署檢察官
    被      告  乙○○
右上訴人，因被告詐欺等案件，不服臺灣台北地方法院八十九年度易字第一二一九號
，中華民國八十九年九月二十六日第一審判決（起訴案號：臺灣台北地方法院檢察署
八十八年度偵字第二三六三二號）提起上訴，本院判決如左：
    主      文
上訴駁回。
    理      由
一、公訴意旨略以：被告乙○○係「統安旅行社有限公司」（下稱統安旅行社）之職
    員，負責招攬旅遊業務並向客戶收取款項，竟意圖為自己不法之所有，於民國八
    十八年四月二十一日，向其客戶「協運旅行社股份有限公司」（下稱協運旅行社
    ）之職員甲○○佯稱：須事先收取四月二十二日出團之「泰國普吉島五日遊二十
    二人團」之部分團費現金新台幣（下同）二萬元，供作行程當中之按摩費用，使
    甲○○陷於錯誤而為交付；而其明知團費總額應為三十八萬二千九百元（尾數十
    元捨去不計），嗣後竟在交付予告發人丙○○之請款單上，虛偽記載團費總額為
    「三十六萬二千九百元」以掩飾其犯行，致生損害於統安旅行社，因認被告涉犯
    刑法第三百三十九條第一項之詐欺罪嫌及同法第二百十五條之業務上登載不實罪
    嫌云云。
二、公訴人認被告乙○○涉有右揭犯行，無非係以被告自承向甲○○收取之二萬元並
    未實際用於支付按摩費用，被告出具予協運旅行社之請款單與交予告發人丙○○
    之另紙請款單團費總額記載短少二萬元，因認被告確有短報團費總額，掩飾其業
    已向協運旅行社詐得二萬元之犯行，為其主要論據。訊據被告堅詞否認有何詐欺
    、偽造文書犯行，辯稱：統安旅行社承攬協運旅行社出團，團費均按照雙方訂定
    之契約收取，伊於八十八年四月十九日出團前向甲○○所收取之二萬元按摩費用
    係先借給告發人丙○○，當晚伊自己另外領了二萬元出來，二十日伊託一個導遊
    叫「阿明」，帶給朱秉志交付當地導遊一六七五０元，並未從中詐欺得利，至於
    請款單上團費總額固有出入，但應向協運旅行社收取之款項並未記載錯誤，亦未
    登載不實等語。
三、按犯罪事實應依證據認定之，無證據不得推定其犯罪事實。又不能證明被告犯罪
    者，應諭知無罪之判決，刑事訴訟法第一百五十四條、第三百零一條第一項分別
    定有明文。復按事實之認定應憑證據，如未能發現相當證據，或證據不足以證明
    ，自不能以推測或擬制之方法，為裁判基礎（最高法院四十年臺上字第八六號判
    例參照）。
四、經查：
（一）被告代表統安旅行社承攬協運旅行社四月二十二日出團之「泰國普吉島五日遊
      」，總團費為三十八萬二千九百十元，扣除已付定金八萬七千元，尚有二十九
      萬五千九百十元未清，至於尾數十元雙方約定捨去不收，被告於八十九年四月
      十九日出團前至協運旅行社向甲○○先行收取二萬元，作為按摩費用，其餘款
      項則因出團人數有所變更、旅客機位升等諸多因素暫未收取各節，業據被告供
      明在卷，核與證人甲○○於原審調查時證述相符（見原審八十九年九月七日訊
      問筆錄），併有合約書及證人提出被告於四月十九日製作之請款單附卷足稽。
（二）再查，被告於當次請款後，另製作請款單委請告發人丙○○收取未清尾款二十
      七萬五千九百元，經丙○○於八十九年四月廿一日會同甲○○結算，加計旅客
      機位升等、返台後國內段機票之差價，並扣除部分簽證費用，實際向甲○○收
      取三十三萬一千三百元等情，亦據告發人丙○○、證人甲○○分別在原審到庭
      證述屬實（見原審八十九年八月十五日及九月七日訊問筆錄），且有告發人提
      出之請款單在卷可憑（見偵查卷第六頁），證人甲○○復證稱：「該團旅客並
      無人反應未提供按摩服務」等語（見同上九月七日筆錄），另佐以被告提出普
      吉島當地旅行社職員朱秉志及導遊方玉蓉出具之證明書影本，表示收到被告交
      付之按摩費用一六七五０元，足證被告確有交付按摩費用一六七五０元，且普
      吉島當地導遊亦確有依約提供該團旅客按摩服務甚明。至被告供稱：伊於八十
      八年四月十九日向甲○○所收取之二萬元按摩費用係先借給告發人丙○○，當
      晚伊自己另外領了二萬元出來，二十日伊託一個導遊叫「阿明」帶給朱秉志交
      付當地導遊一六七五０元等情，雖為告發人所否認，然被告確有交付當地導遊
      按摩費用一六七五０元，已如上述，並有被告所提其在台北銀行之活期儲蓄存
      款存摺影本附原審卷第六七頁可稽，足見被告所稱之情，並非無據。且雙方本
      即約定協運旅行社應支付費用，由統安旅行社安排為出團旅客按摩服務，該團
      旅客亦確享有旅行社安排之按摩服務，而被告並於交付甲○○之請款單載明已
      收現金二萬元，另行製作請款單委請丙○○向協運旅行社請款總額，僅載明應
      向協運旅行社收取二十七萬五千九百元，此乃協運旅行社應支付之費用，足見
      協運旅行社或甲○○並未受有任何損害，而被告並無不法所有之意圖及施用詐
      術之犯行亦堪認定。
（三）又被告在未向甲○○收取二萬元之前出具予協運旅行社職員甲○○之請款單載
      明應向協運旅行社之請款總額為二十九萬五千九百十元（即團費總額三十八萬
      二千九百十元，扣除已收訂金八萬七千元），迨向甲○○收取現金二萬元後，
      在請款單上載明收現金二萬元，並答應甲○○尾款十元不收，依此計算結果，
      應再向協運旅行社之請款總額為二十七萬五千九百元，從而被告委請告發人丙○○向協運旅行社代收尾款，交予告發人之請款單載明應向協運旅行社之請款
      總額為二十七萬五千九百元，顯與事實相符。是被告先後所製作交予協運旅行
      社職員甲○○之請款單與交予告發人丙○○之請款單，雖然記載不同，然所記
      載之內容均屬真實，且統安旅行社實際向協運旅行社所應請領款項並無短少，
      為告發人所不否認，並經證人甲○○在原審證述屬實，顯不足以生損害於統安
      旅行社，是被告此部分所為，亦顯與刑法第二百十五條之業務上登載不實罪構
      成要件有間。
（四）綜上所述，被告上開所辯，應可採信，其被訴犯罪應屬不能證明，原審以不能
      證明被告犯罪，諭知被告無罪，經核並無不合，檢察官上訴意旨仍執陳詞指摘
      原判決不當，為無理由，應予駁回。
五、據上論斷，應依刑事訴訟法第三百六十八條，判決如主文。
本案經檢察官鄭龍照到庭執行職務。
中     華     民     國    八十九   年      十一      月      十四      日
                             臺灣高等法院刑事第十庭
                                 審判長法  官  蔡  長  溪
                                       法  官  溫  耀  源
                                       法  官  楊  貴  志
右正本證明與原本無異。
不得上訴。
                                       書記官  沈  秀  容
中     華     民     國    八十九   年      十一      月      十六      日


司法院資訊處製作；財團法人民間司法改革基金會備份。
